臺灣板橋地方法院刑事判決　　　　　　 100年度訴字第1523號
公　訴　人　臺灣板橋地方法院檢察署檢察官
被　　　告　李銘達
指定辯護人　本院公設辯護人吳天明
上列被告因強盜案件，經檢察官提起公訴（100年度偵字第1015
9號），本院判決如下：
    主  文
李銘達犯攜帶兇器強盜罪，累犯，處有期徒刑年捌月。扣案之
水果刀壹把沒收。
    事  實
一、李銘達前於民國96年間，因公共危險等案件，經本院以96年
    度交訴字第48號判處有期徒刑7 月，並裁定減為有期徒刑3
    月15日，經提起上訴，復經臺灣高等法院以96年度交上訴字
    第177 號判決上訴駁回而確定；又於97年間因違反毒品危害
    防制條例案件，經本院以97年度簡字第1841號判處有期徒刑
    5 月確定，並與前開案件裁定合併定應執行刑為有期徒刑7
    月，於97年10月4 日縮刑期滿執行完畢；詎猶不知悔改，雖
    為輕度智能障礙之人，並領有身心障礙手冊，然尚未致其辨
    識行為違法或依其辨識而行為之能力，顯著減低，於100 年
    3 月31日16時30分許，在新北市○○區○○路138 號，見董
    越續所經營之「金寧麵線有限公司」雜貨店內僅有一年邁之
    老闆娘即董越續顧店，認為有機可趁，竟意圖為自己不法之
    所有，攜帶其所有客觀上可對人之生命、身體、安全構成威
    脅，而足供為兇器使用之水果刀1 把（全長約19公分、刀柄
    木製長11.5公分、刀刃長7.5 公分，刀刃為鐵製，刀刃鋒利
    、刀尖尖銳）至上址雜貨店內，隨即取出上開水果刀指向董
    越續，使董越續見狀後因驚嚇癱軟倒坐在地，李銘達遂往前
    逼近，依此脅迫之方式，至使董越續不能抗拒後，強取店內
    置物架上之金門高粱酒1 瓶（價額計新臺幣1, 000元），得
    手後隨即逃離現場，返回住處。嗣經警據報到場處理，循線
    逮捕李銘達，並當場扣得上開水果刀1 把與其竊得之上開金
    門高粱酒1 瓶（已發還），而查悉上情。
二、案經董越續訴由新北市政府警察局中和第二分局移送臺灣板
    橋地方法院檢察署檢察官偵查起訴。
    理  由
一、按被告以外之人於審判外之陳述，雖不符刑事訴訟法第159
    條之1 至第159 條之4 之規定，而經當事人於審判程序同意
    作為證據，法院審酌該言詞陳述或書面陳述作成時之情況，
    認為適當者，亦得為證據；當事人、代理人或辯護人於法院
    調查證據時，知有第159 第1 項不得為證據之情形，而未於
    言詞辯論終結前聲明異議者，視為有前項之同意，刑事訴訟
    法第159 條之5 定有明文。本件所援引之以下各項證據（詳
    後述），固有部分屬傳聞證據，然公訴人、被告及其辯護人
    於本院調查證據時，均知有前開第159 第1 項不得為證據之
    情形，且於言詞辯論終結前，皆未聲明異議，本院審酌該等
    證據作成時之狀況，並無違法取證之情事，且無不宜作為證
    據之情形，依前開說明，爰認均有證據能力，合先敘明。
二、訊據被告李銘達固坦承於上開時、地攜帶兇器至被害人董越
    續所經營之上址雜貨店內，持刀強取高粱酒1 瓶得手之事實
    ，然否認有何加重強盜罪之犯行，辯稱：伊案發時係因罹患
    精神疾病未吃藥，導致無法控制自己，案發前即曾因躁鬱症
    、憂鬱、焦慮及幻聽幻覺等症狀，而至醫院就診、住院云云
    。惟查：
  (一)被告李銘達於100 年3 月31日16時30分許，攜帶其所有客觀
    上可對人之生命、身體、安全構成威脅，而足供為兇器使用
    之水果刀1 把至被害人董越續經營之上址雜貨店內，隨即取
    出水果刀指向董越續，使董越續見狀往後退卻至牆壁，且因
    驚嚇癱軟倒坐在地，被告李銘達遂往前逼近，強取店內置物
    架上之金門高粱酒1 瓶等情，業據被告於偵查中及本院審理
    時均供承不諱（見偵查卷第47至49頁、本院卷第21頁、第15
    9 頁），核與證人董越續警詢時及本院審理時之證詞互核相
    符（見偵查卷第5 至6 頁、本院卷第48至51頁），復有新北
    市政府警察局中和第二分局扣押筆錄、扣押物品目錄表、贓
    物認領保管單及扣案物照片2 張等（見偵查卷第7 至9 頁、
    第16頁、第20頁）在卷可稽，並有被告所有之水果刀1 把扣
    案可佐，是此部份事實，至為明灼，堪以認定。又查被告為
    上開行為時所攜帶之水果刀1 把，全長約19公分、刀柄木製
    長11 .5 公分、刀刃長7.5 公分，刀刃為鐵製，刀刃鋒利、
    刀尖尖銳，有扣押物照片乙張（見偵查卷第20頁）在卷可憑
    ，是由上開水果刀之長度、材質以觀，若持以攻擊人身自足
    成傷甚明。而被告於攜帶上開兇器至上址雜貨店內後，隨即
    取出指向被害人董越續，當時該行為已足以對其生命、身體
    造成立即之威脅至為顯然，又被害人不僅為年邁之老婦人，
    且僅係一人顧店、手無寸鐵，並無其他人在場，亦無其他客
    人進出該店，是依此等客觀情狀觀之，當已足使被害人無法
    抵抗，此可另參酌證人董越續於本院審理時結證稱：被告一
    進去店內時，不曉得是吃強力膠還是喝醉，一直碎碎唸，伊
    不理會被告，但很害怕，因被告沒有說要做什麼，伊想去樓
    上叫伊先生下來，被告一直跟在伊後面，等轉頭看被告，便
    見被告左手裡有一把水果刀，伊腿軟嚇得倒下去，架子上的
    東西掉下來，被告右手往店內架子上面拿一瓶高粱酒，伊先
    生在二樓睡覺，沒有聽到樓下的聲音；被告當時距離伊不到
    1 公尺距離，伊說要叫伊先生，被告就說再說一次；當時會
    害怕被告持刀攻擊伊，因此嚇得倒在地上等語益明（見本院
    卷第48至51頁）。是依被告所持兇器之種類、材質，及其行
    為之前後整體過程等客觀具體情狀綜合以觀，依一般社會通
    念判斷，被告顯係欲以其持用兇器之動作而以脅迫加諸於被
    害人，且已使被害人精神上萌生恐懼之心理，而壓抑被害人
    之意思自由，被告上開脅迫行為自已達於使被害人無法抗拒
    之程度無疑。
  (二)被告固另以前揭情詞置辯，然觀諸被告於案發後翌日，接受
    警詢時就案發過程供稱：「（問：本案發生過程如何？）伊
    是於100 年3 月31日16時30分，騎機車前往新北市○○區○
    ○路138 號之雜貨店，進入該店拿取1 瓶金門高粱酒，拿出
    1 把水果刀向商店負責婦人比劃後，讓對方無法反抗，強行
    搶走95年端午節金門特選高粱酒1 瓶後逃逸。（問：你是一
    人獨自犯案或是另有共犯？犯罪工具為何？）伊是一人犯案
    ，犯案工具是水果刀。」等語，顯見被告於案發翌日對案發
    過程之描述，陳述對答情況流利，並無不能理解，或對自己
    所為犯行毫無知覺之情事，且對於案發時之細節與被害人董
    越續前揭指述內容均大致相符，是難認其案發當時及本院審
    理時有何因精神障礙所致之知覺、判斷能力顯著減低之情形
    。況另經本院向國防醫學院三軍總醫院（下稱三軍總醫院）
    函調被告之病歷資料後，囑請醫療財團法人徐元智先生醫藥
    基金會亞東紀念醫院（下稱亞東醫院）對被告進行精神鑑定
    ，其結果略以：「個人史及病史部分：被告長期至三軍總醫
    院就醫，亦多次住院。根據住院病歷顯示，被告於住院期間
    並未觀察到出現明顯之幻聽或妄想相關之行為，被告偶自訴
    仍有幻聽干擾，被告於住院期間顯示出人際敏感及衝動之特
    質。精神狀態檢查部分：被告於接受鑑定時，意識清楚，注
    意力尚可集中於會談，未有明顯之怪異妄想或怪異行為，被
    告表示現仍偶有幻聽之情形，大多是責罵的聲音，男聲女聲
    都有，但被告表示可清楚區分幻聽和正常聲音之區別，就算
    在眾多人群之中亦能分辨，幻聽對其亦未造成明顯之行為影
    響。心理鑑衡結果顯示，被告對自己較無自信，理解力不佳
    ，衝動控制較差，整體認知功能屬邊緣至輕度智能不足，與
    過去功能相較略有下降。精神狀態與犯案經過：被告表示於
    案發前後，未規則服藥，每日皆吸食強力膠，對於案發當時
    之陳述顯示其意識清楚連貫，其犯案動機非基於幻聽干擾或
    針對任何個人之妄想所影響。鑑定結果及結論：被告之臨床
    診斷主要為(一)強力膠依賴（濫用）；(二)安非他命及其他非法
    物質濫用；(三)疑似物質濫用誘發之精神病；(四)認知功能下降
    等。其案發當時雖有吸食強力膠，但犯案非直接受疾病相關
    之精神病症狀影響。被告於犯案當時，其辨識其行為違法和
    依其辨識而行為之能力未達明顯減損之程度。」等情，有亞
    東醫院100 年11月18日精神鑑定報告書乙份（見本院卷第14
    6 至148 頁）在卷可佐，更證被告於案發當時並未有因其輕
    度智能障礙及其他精神疾病而致其辨識行為違法或依其辨識
    而行為之能力，顯著減低之情形，是其上開辯詞，自難據為
    其有利認定之佐憑。
  (三)綜上所述，本件事證明確，被告辯詞並不足採，其犯行至堪
    認定，應依法論科。
三、論罪科刑及沒收：
  (一)按刑法第321 條第1 項第3 款所謂之「兇器」，其種類並無
    限制，凡客觀上足以對人之生命、身體、安全構成威脅，具
    有危險性之兇器均屬之，且祇須於犯罪時攜帶此種具有危險
    性之兇器為已足，並不以攜帶之初即有行兇之意圖為必要。
    查被告上開行為時所攜帶之水果刀1 把，若持以攻擊人身自
    足成傷，業如上述，其客觀上既對生命、身體及安全足以構
    成威脅，而具有危險性，自屬刑法第321 條第1 項第3 款所
    指之「兇器」無訛，是被告李銘達持水果刀1 把，強盜被害
    人董越續之財物，核其所為係犯刑法第330 第1 項之攜帶兇
    器之加重強盜罪。被告前受有如事實欄所載罪刑宣告及執行
    紀錄，此有臺灣高等法院被告前案紀錄表在卷可憑，其於有
    期徒刑執行完畢後5 年內故意再犯本件有期徒刑以上之罪，
    為累犯，應依刑法第47條第1 項規定，加重其刑。而被告上
    開攜帶兇器，當場對被害人施以脅迫後強取財物之行為固不
    可取，然考量被告所取得高粱酒之財產價值並非甚高，且於
    案發後已發還予被害人，此有前開贓物認領保管單在卷可稽
    ，其犯罪手段亦屬單純，惡性尚非甚重，且被害人於本院審
    理時亦當庭表示願意原諒被告，並無提告追究被告犯行之意
    思（見本院卷第50頁背面、第51頁），是本件非無情輕法重
    之憾，況被告確為輕度智能障礙之人，且於案發前未久，方
    因精神疾病住院，此有前揭三軍總醫院之病歷資料、亞東醫
    院精神鑑定報告書及中華民國身心障礙手冊影本（見偵查卷
    第17頁）各乙份在卷可考，其犯罪情狀確有顯可憫恕之處，
    縱科以法定最低度刑猶嫌過重，爰依刑法第59條之規定減輕
    其刑，並與前開加重事由，先加後減之。
  (二)爰審酌被告前有公共危險、毒品等前科，有上開前案紀錄表
    附卷足憑，素行不良，竟不思悔改，再為本件持刀強盜之犯
    行，所為誠值非議，惟念及其犯罪後坦承大部分之犯行，接
    受裁判態度尚可，犯罪所得財物價值非鉅，為警查獲後贓物
    已歸還被害人，且被害人於本院審理中亦表示不再追究被告
    犯行等一切情狀，量處如主文所示之刑，以資懲儆。至扣案
    水果刀1 把為被告所有，且為供本案犯罪所用之物，業經被
    告供明在卷（見本院卷第157 頁背面），爰依刑法第38條第
    1項第2款規定宣告沒收。
據上論斷，應依刑事訴訟法第299 條第1 項前段、刑法第330 條
第1 項、第47條第1 項、第59條、第38條第1 項第2 款，判決如
主文。
本案經檢察官吳孟竹到庭執行職務。
中    華    民    國   100    年    12    月    30    日
                  刑事第五庭  審判長法  官  李幼妃
                                    法  官  劉凱寧
                                    法  官  鄭凱文
上列正本證明與原本無異。
如不服本判決，應於判決送達後10日內敘明上訴理由，向本院提
出上訴狀 (應附繕本) ，上訴於臺灣高等法院。其未敘述上訴理
由者，應於上訴期間屆滿後20日內向本院補提理由書「切勿逕送
上級法院」。
                                    書記官  陳筱惠
中    華    民    國   100    年    12    月    30    日
附錄論罪科刑法條：
中華民國刑法第330條
（加重強盜罪）
犯強盜罪而有第 321 條第 1 項各款情形之一者，處 7 年以上
有期徒刑。
前項之未遂犯罰之。
中華民國刑法第321條
（加重竊盜罪）
犯竊盜罪而有下列情形之一者，處 6 月以上、5 年以下有期徒
刑，得併科新臺幣 10 萬元以下罰金：
一、侵入住宅或有人居住之建築物、船艦或隱匿其內而犯之者。
二、毀越門扇、牆垣或其他安全設備而犯之者。
三、攜帶兇器而犯之者。
四、結夥三人以上而犯之者。
五、乘火災、水災或其他災害之際而犯之者。
六、在車站、埠頭、航空站或其他供水、陸、空公眾運輸之舟、
    車、航空機內而犯之者。
前項之未遂犯罰之。